【裁判字號】    97,訴,283
【裁判日期】    970709
【裁判案由】    違反毒品危害防制條例
【裁判全文】
臺灣屏東地方法院刑事判決               97年度訴字第283號
公  訴  人  臺灣屏東地方法院檢察署檢察官
被      告  丙○○
指定辯護人  本院公設辯護人  乙○○
被      告  甲○○
選任辯護人  林肇明律師
上列被告因違反毒品危害防制條例案件，經檢察官提起公訴（96
年度偵字第7854號）及併案審理（97年度偵字第2523號），本院
判決如下：
    主  文
丙○○共同製造第三級毒品，處有期徒刑伍年陸月，扣案如附表
所示之物，均沒收。
甲○○共同製造第三級毒品，處有期徒刑伍年陸月，扣案如附表
所示之物，均沒收。
    事  實
一、丙○○、甲○○、蕭煥應（現由灣高雄地方法院審理中）三
    人係朋友關係，均明知愷他命（Ketamine，又稱愷他命）係
    毒品危害防制條例第二條第二項第三款所列之第三級毒品，
    不得製造，竟共同基於製造第三級毒品之犯意聯絡，於民國
    96年12月1 日，由甲○○提供其在屏東縣麟洛鄉○○路香林
    巷22號住處，作為製造第三級毒品愷他命之處所，由蕭煥應
    向林秀如（綽號林姐，現由臺灣高雄地方法院檢察署檢察官
    偵辦中）購置原料即鹽酸羥亞胺（HYD ROXYLIMINE HCL）後
    ，通知甲○○將原料自貨運行領回上開處所，再由丙○○購
    買製造第三級毒品愷他命之器材、設備，另由蕭煥應提供化
    學原料後，隨即自96年12月7 日起，在屏東縣麟洛鄉○○路
    香林巷22號房屋內，由丙○○將原料鹽酸羥亞胺與苯甲酸乙
    酯溶劑混合後，加熱攪拌，經異構化階段製成愷他命毒品後
    ，隨即進行將異構化階段合成之愷他命，經純化階段（即去
    除雜質及再結晶處理）之方式，製造第三級毒品愷他命，甲
    ○○則在旁協助。嗣於96年12月9 日凌晨0 時50分許，在屏
    東縣麟洛鄉○○路香林巷22號處，為法務部調查局南部地區
    機動工作組查獲，並逮捕丙○○及甲○○，並扣得附表之物
    ，而查知上情。
二、案經法務部調查局南部地區機動工作組移送臺灣屏東地方法
    院檢察署檢察官偵查起訴。
    理  由
一、證據能力
  (一)法務部調查局鑑定書：
    依刑事訴訟法第159 條第1 項之立法理由，可知該條所謂
      「除法律有規定者」，尚包括同法第206 條之鑑定報告，
      故書面之鑑定報告，即屬法律容許鑑定人以書面代替到庭
      陳述，無傳聞法則之適用而有證據能力。
    又依同法第198 條、第208 條之規定，所謂鑑定乃指於刑
      事訴訟程序中為取得證據資料而由檢察官或法官指定具有
      特別知識經驗之鑑定人、學校、機關或團體，就特定之事
      物，以其專業知識加以分析、實驗而作判斷，以為偵查或
      審判之參考。故而，不論鑑定人或鑑定機關、學校、團體
      ，均應由檢察官或法官視具體個案之需要而為選任，始符
      合刑事訴訟法第198 條、第208 條之規範本旨，否則所為
      鑑定，仍屬於傳聞證據。
    惟對於司法警察機關調查中之案件，或有量大或急迫之情
      形，為因應實務之現實需求，認為當然有鑑定之必要者，
      因司法警察等偵查輔助機關，依刑事訴訟法第229 、230
      、231 條之規定，即有協助或受檢察官指揮偵查犯罪之權
      限，故此偵查輔助機關於案件，於案件未移送檢察官偵辦
      前之調查犯罪階段，依據檢察長事先所概括選任鑑定機關
      ，先行將尿液、血液、毒品、槍砲、彈藥、刀械等證物送
      請各該選任鑑定機關實施鑑定，此種由司法警察機關先行
      送由檢察長概括選任鑑定機關實施鑑定，該警察機關所為
      ，如同係檢察官之手足，亦應視同受承辦檢察官所選任或
      囑託而執行鑑定業務，故各該概括選任鑑定機關所出具之
      書面鑑定報告亦應有證據能力。
    經查，上開毒品鑑定書之鑑定單位即法務部調查局，係臺
      灣高等法院檢察署於92年9 月9 日以檢文允字第09210012
      03號函所附由臺灣高等法院檢察署檢察長概括選任鑑定機
      關表列鑑定項目一「毒品種類、成份之鑑定」之鑑定機關
      ，故上開鑑定書既係由司法警察機關先行送由檢察長概括
      選任鑑定機關實施鑑定，該警察機關所為，如同係檢察官
      之手足，亦應視同受承辦檢察官所選任或囑託而執行鑑定
      業務，屬於法律容許鑑定人以書面代替到庭陳述，無傳聞
      法則之適用而有證據能力。
  (二)除上開(一)之證據外，有關下列認定事實所憑之傳聞證據證據
    能力：
    按「被告以外之人於審判外之陳述，雖不符前四條之規定
      ，而經當事人於審判程序同意作為證據，法院審酌該言詞
      陳述或書面陳述作成時之情況，認為適當者，亦得為證據
      。當事人、代理人或辯護人於法院調查證據時，知有第15
      9 條第1項 不得為證據之情形，而未於言詞辯論終結前聲
      明異議者，視為有前項之同意。」，此刑事訴訟法第159
      條之5 定有明文。又當事人、代理人或辯護人於調查證據
      時，知有本法第159 條之5 第1 項不得為證據之情形，卻
      表示「對於證據調查無異議」、「沒有意見」等意思，而
      未於言詞辯論終結前聲明異議者，應視為已有將該等傳聞
      證據採為證據之同意（參見該條之立法理由）。又按上開
      刑事訴訟法第159 條之5依 其條文文義，係以被告以外之
      人於審判外之陳述雖不符合同法第159 條之1 至第159 條
      之4 有關傳聞法則例外規定之情形，但如經當事人於審判
      程序同意作為證據，法院於審酌該言詞陳述或書面陳述作
      成時之情況，認為適當者，亦得為證據，或當事人、代理
      人、辯護人於法院調查證據時，知有同法第159 條第1 項
      不得為證據之情形，而未於言詞辯論終結前聲明異議者，
      則視為有前項之同意。並非被告以外之人於審判外之陳述
      須優先適用同法第159 條之1 至第159 條之4 規定，以審
      認其有否證據能力，於均不符合上開規定時，始有同法第
      159 條之5 規定之適用（參酌最高法院96年度台上字第
      5227號判決意旨）。
    與詰問權之關係：
      (1)依大法官釋字第582 號解釋文謂：「憲法第十六條保障
        人民之訴訟權，就刑事被告而言，包含其在訴訟上應享
        有充分之防禦權。刑事被告詰問證人之權利，即屬該等
        權利之一，且屬憲法第八條第一項規定『非由法院依法
        定程序不得審問處罰』之正當法律程序所保障之權利。
        為確保被告對證人之詰問權，證人於審判中，應依法定
        程序，到場具結陳述，並接受被告之詰問，其陳述始得
        作為認定被告犯罪事實之判斷依據。」等語。可知被告
        詰問權，係憲法第16條「訴訟權」所延伸被告刑事審判
        防禦權之基本權利。然此係被告之權利並非被告之義務
        。
      (2)又依大法官釋字第582 號解釋理由書謂：「至於被告以
        外之人（含證人、共同被告等）於審判外之陳述，依法
        律特別規定得作為證據者（刑事訴訟法第一百五十九條
        第一項參照），除客觀上不能受詰問者外，於審判中，
        仍應依法踐行詰問程序。」等語，可知大法官宣示詰問
        權之性質為「證人產生理論」，亦即詰問權之目的，在
        迫使檢察官傳喚審判外陳述之人到審判庭作證，以供被
        告行使詰問權，所以只有在檢察官已盡全力傳喚審判外
        陳述者到審判庭而仍不可得時，才不會違反詰問權，此
        審判外的陳述才能作為證據，否則即因違反詰問權，該
        審判外之陳述，不得作為證據。
      (3)詰問權既然被告於訴訟上的防禦權，而屬憲法上訴訟權
        的基本權利，然此並非被告的義務﹙參酌最高法院95年
        度台上字第4113號判決﹚，故被告對於詰問權自有處分
        權限，且基於憲法上基本權拋棄的理論，如被告對於詰
        問權已為不行使的處分，自無違法可言。又在客觀上不
        能接受詰問之情形（如：死亡、身心障礙致記憶喪失或
        無法陳述、滯留國外或所在不明而無法傳喚或傳喚不到
        、到庭後無正當理由拒絕陳述等），依上開大法官解釋
        第582 號解釋理由書，於此種情形亦不被認為違反被告
        詰問權而無證據能力。
      (4)再者，依刑事訴訟法第159 條之5 之規定，既然被告對
        於證人於審判外之陳述，已明示同意或知道該陳述依法
        已不得作為證據而仍無異議，參酌該條立法理由謂：「
        按傳聞法則的重要理論依據，在於傳聞證據未經當事人
        之反對詰問予以核實，乃予排斥。惟若當事人已放棄對
        原供述人之反對詰問權，於審判程序表明同意該等傳聞
        證據可作為證據，基於證據資料愈豐富，愈有助於真實
        發見之理念，此時，法院自可承認該傳聞證據之證據能
        力。」等語，可知該項對於傳聞證據之「同意」，認為
        具有證據能力之理由，係基於被告對於詰問權的放棄而
        來，故本院認為此規定之「同意」，實具有雙重性質，
        即對於「傳聞證據作為證據之同意」及「詰問權不為行
        使之表示」，是則被告既已放棄行使詰問權，亦無違反
        被告詰問權（參酌最高法院97 年 度台非字第132 號判
        決意旨）。
    經查，本件被告、辯護人及檢察官，均知悉上開證據為傳
      聞證據，而於本院審理時提示上開證據，均表示「沒有意
      見」，且未於言詞辯論終結前聲明異議，依上開說明，應
      視為有該第159 條之4 第1 項之同意，是依上開說明，該
      「同意」，即係對於「傳聞證據作為證據之同意」及「詰
      問權不為行使之表示」，故被告既已放棄行使詰問權，亦
      無違反被告詰問權。再者，本院審酌上開傳聞證據之作成
      當時之情況，並無違法之情事，故認為適當而得為證據。
二、訊據被告丙○○於本院審理時坦承有於上開時、地製造愷他
    命之事實；又訊據被告甲○○固承認有於上開時間提供上開
    處所予丙○○，並自貨運行領回上開原料等情，惟矢口否認
    有何製造第三級毒品愷他命之犯行，辯稱：蕭煥應叫我去領
    東西，我就去領，我不知道那是什麼東西，我也不知道丙○
    ○在做什麼云云。經查：
  (一)被告丙○○於本院審理時陳述：「我承認有檢察官所起訴的
    犯罪事實，．．這些東西是做Ｋ他命用的，做Ｋ他命的技術
    是陳碧和在麟洛鄉九十六年十月教我的，然後我就去買這些
    東西，再到被告甲○○住處製作，製造是我製造，製造過程
    如起訴書所載。．．做完的K 他命交給蕭煥應，蕭煥應是我
    見到陳碧和之後，大概是在九十六年十一月之後，蕭煥應問
    我是否知道如何製作K 他命，我說我知道，他出錢讓我去做
    K 他命，原料是蕭煥應叫被告甲○○去領的。編號一、二、
    三【按：即起訴書的附表】的成品、半成品還有液態溶液都
    是我作。」等語（見本院97年6 月25日言詞辯論筆錄）。並
    有卷存有法務部調查局97年1 月25日調科壹字第0972215002
    0 號鑑定書1 紙及照片48張在卷可稽（見偵查卷第75、76、
    77 頁 、第28、29頁、第78至95頁），此外，復有扣案如附
    表一所示之愷他命成品、半成品及製毒器具等物可證。
  (二)又一般愷他命六大階段製程為：一、格林納反應階段；二、
    取代階段；三、溴化階段；四、胺化階段；五、異構化階段
    ；六、純化階段，而本案相關扣案物經送法務部調查局鑑定
    結果，本案係愷他命毒品製造最後二階段（異構化及純化）
    之地下工廠：(一)異構化階段：異構化製程係將原料HYDROXYI
    MINE HCI（俗稱鹽酸羥亞胺）溶於溶劑中加熱異構化成愷他
    命毒品。符合之扣押證物有玻璃量杯（燒杯）、塑膠量杯、
    苯甲酸乙酯、加溫油槽、攪拌器等溶劑及器具設施。(二)純化
    階段：將異構化階段合成之愷他命經去除雜質及再結晶處理
    。符合之扣押證物有真空泵、陶瓷漏斗、不鏽鋼濾網、鹵素
    燈電暖器、玻璃棒、濾紙、瓦斯爐、不銹鋼盤、不銹鋼鍋、
    濾勺、氨水、不銹鋼鍋、電子秤及查獲之愷他命結晶粉末和
    液態愷他命等證物，亦有上開法務部調查局鑑定書可稽。
  (三)本件被告丙○○於偵查及本院審理時證述：「（你跟甲○○
    借房子，他知道你在作Ｋ他命？）他一開始不知道。（【提
    示高雄地檢署庭訊筆錄】你不是說甲○○知道你在做Ｋ他命
    ？）是在第二天的時候，甲○○才知道。．．（你在做Ｋ他
    命過程中，甲○○有無幫忙？）有，他幫我洗瓶子，整理場
    地，還有洗鍋子。我的意思是我做什麼的時候，如果有需要
    ，他有時候會來幫忙，例如說我需要什麼東西，我會跟他說
    ，他就會幫忙我拿過來。」、「蕭煥應有拿一萬元給被告甲
    ○○，被告甲○○拿五千元給我」等語（見偵查卷第63頁及
    本院97舛6 月25日言詞辯論筆錄）；又被告甲○○於本院準
    備程序中亦自承「原料是蕭煥應叫我去潮州大榮貨運領的」
    等語（見本院卷第51頁背面），本院審酌被告甲○○為佳冬
    農校肄業，有調查筆錄資料欄可稽，以其智識程度自無可能
    不知Ｋ他命為何物，而被告甲○○既提供場所、領取原料並
    於被告丙○○在製造時，從旁協助，並收取蕭煥應所交付之
    金錢，在在可證被告甲○○應有犯意聯絡及行為分擔，是其
    上開辯解，顯係事後卸責之詞，不足採信。本件事證明確，
    被告二人犯行應可認定。
三、論罪科刑：
  (一)按愷他命屬毒品危害防制條例第2 條第2 項第3款 所明定之
    第三級毒品，是核被告二人所為，均係犯毒品危害防制條例
    第4 條第3 項之製造第三級毒品罪。
  (二)共同正犯：被告二人與蕭煥應間就上開製造第三級毒品愷他
    命之犯行，有犯意聯絡及行為分擔，應為共同正犯。
  (三)本院審酌被告丙○○為54年8 月30日生、42歲，被告甲○○
    41年5 月15日生，55歲，均為中年，被告丙○○為明德高職
    畢業、被告甲○○為佳冬農校肄業（均有卷存調查筆錄受詢
    問人資料欄可參），二人智識程度非低，其二人明知毒品對
    人類之危害，為謀取不法暴利，竟為製造第三級毒品愷他命
    之犯行，造成毒品可能泛濫危害社會大眾之危險，且遭查獲
    之愷他命之半成品及成品數量非少，惟兼念及被告丙○○坦
    承犯行，被告甲○○坦承部分犯行，犯後態度均屬良好，及
    其犯罪之手段、目的、動機等一切情狀，分別量處如主文所
    示之刑。
  (四)沒收部分：
    按依毒品危害防制條例第18條第1 項前段之規定，應予沒
      收銷燬之毒品，以經查獲之第一、二級毒品為限。又毒品
      依其成癮性、濫用性及對社會危害性，共分為四級，上開
      條例並就製造、運輸、販賣、意圖販賣而持有、以非法方
      法使人施用、引誘他人施用及轉讓不同品項之毒品等行為
      ，分別定其處罰。至施用或持有第三、四級毒品，因其可
      罰性較低，故未設處罰之規定，僅就施用及持有第一、二
      級毒品科以刑罰。然鑑於第三、四級毒品均係管制藥品，
      特於同條例第11條之1 明定無正當理由，不得擅自持有；
      第18條第1 項後段復規定查獲之第三、四級毒品，無正當
      理由而擅自持有者，沒入銷燬之。從而，依同條例第18條
      第1 項後段應沒入銷燬之毒品，專指查獲施用或持有之第
      三、四級毒品而言；倘係查獲製造、運輸、販賣、意圖販
      賣而持有、以非法方法使人施用、引誘他人施用或轉讓第
      三、四級毒品，既屬同條例相關法條明文規定處罰之犯罪
      行為，即非該條項應依行政程序沒入銷燬之範圍。又同條
      例第19條第1 項所定「供犯罪所用或因犯罪所得之物」，
      係指犯第4 條至第9 條、第12條、第13 條 或第14條第1
      項、第2 項之罪所用或所得之物，不包括毒品本身在內，
      是尚不得援用此項規定為第三、四級毒品之沒收依據。再
      同條例對於查獲之製造、運輸、販賣、意圖販賣而持有、
      以非法方法使人施用、引誘他人施用及轉讓第三、四級毒
      品之沒收，並無特別規定，如其行為已構成犯罪，則該毒
      品即屬不受法律保護之違禁物，應回歸刑法之適用，依刑
      法第38條第1 項第款之規定沒收之，始為適法（最高法院
      95年度台上字第911 號判決要旨參照）。
    扣案如附表編號1 、2 、3 之物，經檢驗結果均含第三級
      毒品愷他命之成分，有上開法務部調查局鑑定書可稽，為
      第三級毒品愷他命，為違禁物，均應依刑法第38條第1項
      第1 款規定宣告沒收
    扣案如附表編號4 、5 、9 、10、11、14、16、18、19、
      22、23、24、25、26、28、29等物，經檢驗結果均含第三
      級毒品愷他命之成分，有上開法務部調查局鑑定書可證，
      因分別與毒品愷他命不能析離，而視同毒品，亦屬違禁物
      ，自均應依刑法第38條第1 項第1 款規定宣告沒收。
    扣案如附表編號6 、7 、8 、12、13、15、17、20、21、
      30，分別係被告丙○○、甲○○或共犯蕭煥應所有而供本
      案犯罪所用之物，業據被告丙○○、甲○○供明在卷，並
      有上開法務部調查局鑑定書可參，均依毒品危害防制條例
      第19條第1 項之規定，宣告沒收。
  (五)另檢察官併案部分，與起訴部分為同一犯罪事實，而為罪純
    之一罪，本院自得加以審酌，附此敘明。
四、據上論斷，應依刑事訴訟法第299 條第1 項前段，毒品危害
    防制條例第4 條第3 項、第19條第1 項，刑法第11條、第28
    條、第38條第1 項第1 、2 款，判決如主文。
中    華    民    國    97    年    7     月    9     日
                  刑事第一庭  審判長法  官  潘正屏
                                    法  官  羅培毓
                                    法  官  曾吉雄
以上正本證明與原本無異。
如不服本判決應於收受本判決送達後十日內向本院提出上訴書狀，
其未敘述上訴理由者，並得於提起上訴後十日內向本院補提理由
書狀（均須按他造當事人之人數附繕本）「切勿逕送上級法院」
中    華    民    國    97    年    7     月    9     日
                                    書記官  卓春成
附表：
┌──┬───────┬───┬───┬──────┬──────────┐
│編號│品          名│單  位│數  量│▲表示含有愷│備       考         │
│    │              │      │      │他命成分    │                    │
├──┼───────┼───┼───┼──────┼──────────┤
│  1 │愷他命成品    │  包  │  3   │▲          │1-1 ：淨重286 公克（│
│    │              │      │      │            │空包裝重3.0 公克）  │
│    │              │      │      │            │1-2 ：淨重245 公克（│
│    │              │      │      │            │空包裝重4.0 公克）  │
│    │              │      │      │            │1-3 ：淨重356 公克（│
│    │              │      │      │            │空包裝重3.0 公克）  │
├──┼───────┼───┼───┼──────┼──────────┤
│  2 │愷他命半成品  │  包  │  1   │▲          │淨重576 公克（空包裝│
│    │              │      │      │            │重18公克）          │
├──┼───────┼───┼───┼──────┼──────────┤
│  3 │液態愷他命溶液│  桶  │  2   │▲          │3-1 ：淨重17,000公克│
│    │              │      │      │            │（空桶重700 公克）  │
│    │              │      │      │            │3-2 ：淨重15,000公克│
│    │              │      │      │            │（空桶重700 公克）  │
├──┼───────┼───┼───┼──────┼──────────┤
│  4 │真空馬達      │  個  │  1   │▲          │                    │
├──┼───────┼───┼───┼──────┼──────────┤
│  5 │電子磅秤      │  個  │  1   │▲          │                    │
├──┼───────┼───┼───┼──────┼──────────┤
│  6 │氨水          │  箱  │  1   │            │                    │
├──┼───────┼───┼───┼──────┼──────────┤
│  7 │苯甲酸乙酯    │  罐  │  3   │            │                    │
├──┼───────┼───┼───┼──────┼──────────┤
│  8 │塑膠油筒      │  個  │  2   │            │                    │
├──┼───────┼───┼───┼──────┼──────────┤
│  9 │電熱爐        │  個  │  1   │▲          │                    │
├──┼───────┼───┼───┼──────┼──────────┤
│ 10 │玻璃濾瓶      │  個  │  1   │▲          │                    │
├──┼───────┼───┼───┼──────┼──────────┤
│ 11 │陶瓷漏斗      │  個  │  1   │▲          │                    │
├──┼───────┼───┼───┼──────┼──────────┤
│ 12 │濾紙          │  盒  │  3   │            │                    │
├──┼───────┼───┼───┼──────┼──────────┤
│ 13 │PH值測試液    │  罐  │  1   │            │                    │
├──┼───────┼───┼───┼──────┼──────────┤
│ 14 │濾勺          │  支  │  2   │▲          │                    │
├──┼───────┼───┼───┼──────┼──────────┤
│ 15 │手套          │  包  │  1   │            │                    │
├──┼───────┼───┼───┼──────┼──────────┤
│ 16 │攪拌棒        │  支  │  1   │▲          │                    │
├──┼───────┼───┼───┼──────┼──────────┤
│ 17 │夾鍊袋        │  包  │  1   │            │                    │
├──┼───────┼───┼───┼──────┼──────────┤
│ 18 │PH值測定筆    │  支  │  1   │▲          │                    │
├──┼───────┼───┼───┼──────┼──────────┤
│ 19 │不銹鋼盤      │  個  │  1   │▲          │                    │
├──┼───────┼───┼───┼──────┼──────────┤
│ 20 │電扇          │  支  │  1   │            │                    │
├──┼───────┼───┼───┼──────┼──────────┤
│ 21 │烤燈          │  台  │  1   │            │                    │
├──┼───────┼───┼───┼──────┼──────────┤
│ 22 │塑膠量筒      │  個  │  1   │▲          │                    │
├──┼───────┼───┼───┼──────┼──────────┤
│ 23 │塑膠唧筒      │  支  │  1   │▲          │                    │
├──┼───────┼───┼───┼──────┼──────────┤
│ 24 │燒杯          │  個  │  8   │▲          │                    │
├──┼───────┼───┼───┼──────┼──────────┤
│ 25 │玻璃結晶缽    │  個  │  8   │▲          │                    │
├──┼───────┼───┼───┼──────┼──────────┤
│ 26 │不銹鋼鍋      │  個  │  1   │▲          │                    │
├──┼───────┼───┼───┼──────┼──────────┤
│ 27 │瓦斯筒        │  個  │  1   │            │                    │
├──┼───────┼───┼───┼──────┼──────────┤
│ 28 │瓦斯爐        │  個  │  1   │▲          │                    │
├──┼───────┼───┼───┼──────┼──────────┤
│ 29 │玻璃棒        │  支  │ 10   │▲          │                    │
├──┼───────┼───┼───┼──────┼──────────┤
│ 30 │鹽酸          │  箱  │  1   │            │                    │
├──┼───────┼───┼───┼──────┼──────────┤
│ 31 │酒精          │  桶  │  1   │            │                    │
└──┴───────┴───┴───┴──────┴──────────┘
附錄本判決論罪科刑法條：
毒品危害防制條例第4 條第3項：
製造、運輸、販賣第三級毒品者，處5 年以上有期徒刑，得併科
新臺幣5 百萬元以下罰金。


司法院資訊處製作；財團法人民間司法改革基金會備份。
